臺北高等行政法院判決　　　　　　　　　　　　　　　九十年度訴字第二六○五號
　　　　　　　　　　　　　　　.
　　原　　　告　甲○○
　　被　　　告　經濟部智慧財產局
　　代　表　人　陳明邦（局長）
右當事人間因商標註冊事件，原告不服經濟部中華民國九十年一月十五日經（九○）
訴字第○九○○六三○一三八○號及九十年一月十六日經（九○）訴字第○九○○六
三○一三四○號訴願決定，提起行政訴訟，本院判決如左：
　　主  文
訴願決定及原處分均撤銷。
被告對於原告八十九年五月十九日申請「水沈水及圖」（申請案號第0000000
0號）及「水檀水及圖」（申請案號第00000000號）商標註冊事件，應依本
判決之法律見解另為處分。
原告其餘之訴駁回。
訴訟費用由被告負擔。
　　事  實
一、事實概要：
    原告於民國八十九年五月十九日以「水沈水及圖」商標（如附圖一），指定使用
    於商標法施行細則第四十九條所定商品及服務分類表第三十二類之「加味水」商
    品，並以「水檀水及圖」（如附圖二）商標作為上開商標之聯合商標，分別向被
    告申請註冊，經其審查，認與據以核駁之註冊第七七七四○五號「聚福集團及圖
    」商標（如附圖三）相較，應屬構成近似之商標，且指定使用於同一或類似商品
    ，應不准註冊，而均為核駁之處分，原告不服，分別提起訴願，均遭決定駁回，
    遂向本院合併提起行政訴訟。
二、兩造聲明：
　(一)原告聲明：
    1.訴願決定及原處分均撤銷。
    2.被告應為申請案第00000000號「水沈水及圖」及第00000000
      號「水檀水及圖」准予註冊之審定。
　(二)被告聲明（被告於準備期日及言詞辯論期日均未到場，茲據其所提書狀記載）：
    1.駁回原告之訴。
    2.訴訟費用由原告負擔。
三、兩造之爭點：被告以系爭「水沈水及圖」及「水檀水及圖」，指定使用於商標法
    施行細則第四十九條所定商品及服務分類表第三十二類之「加味水」商品，與據
    以核駁之註冊第七七七四○五號「聚福集團及圖」商標相較，屬近似之商標，而
    否准註冊，是否合法有據？
　(一)原告主張之理由：
    1.外圓內方古錢型態之商標圖形，並非註冊第七七七四○五號「聚福集團及圖」
      商標所獨有，全國已註冊之商標中，其圖形為外圓內方者，應不在少數，被告
      僅以圖形似乎近似而有產生混淆誤認之虞予以駁回，有失公正。
    2.申請之商標除圖形與註冊商標不同外，尚有極易辨識之文字「水」字（上、下
      、左、右各一）及「沈」或「檀」置於中間，與「聚福集團」文字，區別非常
      明顯不致混淆，具有普通知識經驗之商品購買人，於購買時施以普通所用之注
      意，不會有產生混淆誤認之虞，致無法辨識及區別「水」「水」「水」「水」
      、「沈」、「檀」及「聚」「福」「集」「團」之字形差異。
    3.另原告為產品的商標，據以核駁為法人集團的標章，原告商標可以上下左右念
      ，據以核駁的標章不能，圓形或方形為通俗使用的形狀，不能限制原告使用。
　(二)被告主張之理由：
    1.商標圖樣相同或近似於他人同一商品或類似商品之註冊商標者，不得申請註冊
      ，為商標法第三十七條第十二款所明定。本件原告申請註冊之「水沈水及圖」
      商標圖樣，係由一「沈」字置中心，上下左右各方分置「水」字之外圓內方古
      錢幣所構成，與據以核駁之註冊第七七七四○五號「聚福集團及圖」商標圖樣
      相較，兩者予人深刻之印象均為外圓內方之古錢型態，有使具有普通知識經驗
      之購買人，於購買時施以普通所用之注意，產生其係出自同一家公司同一系列
      商標之聯想，而有混同誤認之虞，應屬近似之商標，復分別指定使用於加味水
      、礦泉水等類似商品，自有首揭法條規定之適用。
    2.另商標圖樣之近似，以具有普通知識經驗之購買人，於購買時施以普通所用之
      注意，有無混同誤認之虞判斷之；又所謂類似商品，應依一般社會通念、市場
    　交易情形，並參酌該商品之原材料、用途、功能、產製者、行銷管道及場所或
      買受人等各項相關因素判斷之，復為同法施行細則第十五條第一、二項所明定
      。本件原告申請註冊之「水檀水及圖」商標圖樣，係由一「檀」字置中心，上
      下左右各方分置「水」字之外圓內方似古代之錢幣所構成，與據以核駁註冊第
      七七七四○五號「聚福集團及圖」商標圖樣相較，兩者予人深刻之印象均為外
      圓內方之古錢形態，有使具有普通知識經驗之購買人，於購買時施以普通所用
      之注意，產生其係出自同一家公司同一系列商標之聯想，而有混同誤認之虞，
      應屬近似之商標，復分別指定使用於加味水、礦泉水等類似商品，自有首揭法
      條規定之適用。至原告訴稱外圓內方古錢形態之商標圖形並非註冊第七七七四
      ○五號「聚福集團及圖」商標所獨有，全國已註冊之商標其圖形為外圓內方者
      應不在少數云云，姑不論原告並未檢送相關資料佐證，且依商標審查個案拘束
      之原則，亦不得執為論據，併予陳明。
　　理  由
甲、程序方面：
    本件被告經受合法通知，無正當理由，未於言詞辯論期日到場，核無行政訴訟法
    第二百十八條準用民事訴訟法第三百八十六條各款所列情形，爰依原告之聲請由
    其一造辯論而為判決，合先敘明。
乙、實體方面：
一、原告於八十九年五月十九日以「水沈水及圖」商標及「水檀水及圖」聯合商標，
    指定使用於商標法施行細則第四十九條所定商品及服務分類表第三十二類之「加
    味水」商品，向被告申請註冊，經其審查，認與據以核駁之註冊第七七七四○五
    號「聚福集團及圖」商標相較，應屬構成近似之商標，且指定使用於同一或類似
    商品，應不准註冊，而為核駁之處分，原告不服，提起訴願，經遭決定駁回之事
    實，有商標標章註冊申請書、八十九年十一月六日（八九）智商○四九○字第八
    九四○○五三九七號發文之商標核駁第二五四五六○號、八十九年十一月六日（
    八九）智商○四九○字第八九四○○五三九八號發文之聯合商標核駁第二五四五
    六一號審定書及九十年一月十五日經（九○）訴字第○九○○六三○一三八○號
    及九十年一月十六日經（九○）訴字第○九○○六三○一三四○號訴願決定書可
    證，堪信為真實。本件爭點應為被告以系爭「水沈水及圖」及「水檀水及圖」，
    指定使用於商標法施行細則第四十九條所定商品及服務分類表第三十二類之「加
    味水」商品，與據以核駁之註冊第七七七四○五號「聚福集團及圖」商標相較，
    屬近似之商標，而否准註冊，是否合法有據？
二、按商標圖樣「相同或近似於他人同一商品或類似商品之註冊商標者」，不得申請
    註冊，固為本件商標異議審定時商標法第三十七條第十二款所明定。惟上述條款
    之適用以系爭商標與據以核駁商標圖樣構成相同或近似為前提要件。而判斷兩商
    標近似與否，應本客觀事實，依具有普通知識經驗之購買人，於購買時施以普通
    所用之注意，有無引致混同誤認之虞以為斷。又商標在外觀、觀念或讀音方面有
    一近似者，始為近似之商標。查系爭申請註冊之「水沈水及圖」商標圖樣，係由
    一「沈」字置中心，上下左右各方分置「水」字之外圓內方類似古錢幣所構成；
    系爭原告申請註冊之「水檀水及圖」商標圖樣，則係由一「檀」字置中心，上下
    左右各方分置「水」字之外圓內方類似古代之錢幣所構成。而據以核駁之註冊第
    七七七四○五號「聚福集團及圖」商標圖樣，雖亦係有外圓內方類似古錢之圖樣
    ，但其除內部正方形並無文字，與系爭二商標不同外，且於方形上、下各置「聚
    」「福」二字外、右、左二邊各置「集」「團」二字（集團二字業經表明不請求
    專用權），亦與系爭二商標有異。又即使不論系爭二商標與據以核駁商標於商標
    圖樣上文字之明顯不同，單就圖形而言，據以核駁商標之圖樣除外圓內方之圖樣
    外，另於方形上、下二處另置於二圓形設計，已非單純外圓內方之古錢幣造形，
    亦與系爭二商標有別。況外圓內方為一常見圖形設計，就系爭商標之整體印象仍
    應結合其他部分作通體觀察，如單以系爭二商標與據以核駁商標圖樣中均有外圓
    內方之設計，即謂屬近似商標，並非允洽。因此，系爭二商標與據以核駁之商標
    ，於異時異地隔離而為整體觀察，尚難謂有引致混同誤認之虞，原處分以系爭二
    商標與據以核駁商標相較，兩者予人深刻之印象均為外圓內方之古錢型態，有使
    具有普通知識經驗之購買人混同誤認之虞，認屬近似之商標，而分別否准系爭二
    商標註冊之申請，非為妥適，訴願決定予以維持，亦有未洽，原告主張撤銷訴願
    決定及原處分，為有理由。又被告於駁回原告上述二商標註冊時，僅以該二近似
    於註冊第七七七四０五號「聚福集團及圖」商標單一理由而依商標法第三十七條
    第十二款規定予以核駁，至原告本件商標註冊是否符合其他要件，事證尚未臻明
    確，且涉及被告行政裁量，此部分自應由被告依本院上述之法律見解另為適法之
    處分，從而原告請求命被告應核准其申請第00000000號「水沈水及圖」
    及第00000000號「水檀水及圖」准予註冊之審定部分，為無理由，應予
    駁回。
據上論結，本件原告之訴為一部有理由、一部無理由，爰依行政訴訟法第一百零四條
、第二百十八條，民事訴訟法第七十九條但書、第三百八十五條第一項前段，判決如
主文。
中　　華　　民　　國　　九十一　　　年　　  　八　　　  月  　　八  　　日
                    　　臺 北 高 等 行 政 法 院   第 三 庭
                                           審 判 長 法  官　姜素娥
                                                    法  官　林文舟
                                                    法  官　陳國成
右為正本係照原本作成。
如不服本判決，應於送達後二十日內，向本院提出上訴狀並表明上訴理由，如於本判
決宣示後送達前提起上訴者，應於判決送達後二十日內補提上訴理由書（須按他造人
數附繕本）。
中　　　華　　　民　　　國　　九十一　　年　　　八　　　月　　　九　　　日
　　　　  　　　　　　　　　　　　　　　　　　　　　書記官　王英傑
